臺灣板橋地方法院刑事判決　　　　　　 100年度易字第3200號
公　訴　人　臺灣板橋地方法院檢察署檢察官
被　　　告　蘇修本
上列被告因重利案件，經檢察官提起公訴（100 年度偵字第2043
3 號），本院判決如下：
    主  文
蘇修本乘他人急迫貸以金錢，而取得與原本顯不相當之重利，處
拘役伍拾玖日，如易科罰金，以新臺幣壹仟元，折算壹日。
    事  實
一、蘇修本基於乘他人急迫貸以金錢而取得與原本顯不相當重利
    之犯意，趁嚴朝群生意周轉需款孔急之際，於民國100 年2
    月及同年3 月間，在嚴朝群位於新北市○○區○○街1 段30
    6 巷2 號之公司內，先後3 次貸以新臺幣（下同）20萬元予
    嚴朝群，約定每7 日為1 期，每期收取利息4 萬5, 000元（
    相當於週息22.5分即年息1170分），並均於借款時預扣第1
    期之利息4 萬5,000 元，嚴朝群實拿15萬5,000 元。嚴朝群
    則於借款時簽立發票日為7 日後、票面面額為20萬元之支票
    共3 紙予蘇修本，以支付借款本息。蘇修本嗣後分別將前開
    3 張支票兌現，而取得與原本顯不相當之重利。
二、案經新北市政府警察局中和第一分局移送臺灣板橋地方法院
    檢察署檢察官偵查起訴。
    理  由
壹、程序部分：
（一）按被告以外之人於偵查中向檢察官所為之陳述，除顯有不
      可信之情況者外，得為證據，刑事訴訟法第159條之1第2
      項定有明文。查本案證人嚴朝群以證人身分證述，係在偵
      查中向檢察官所為之陳述，經具結擔保其信憑性，並無顯
      不可信之情況，且於本院100 年12月14日審理時，已基於
      證人地位、經合法具結、並在賦予被告蘇修本對質詰問機
      會之情形下為證述，應得為證據。
（二）按刑事訴訟法第159 條第1 項雖規定，被告以外之人於審
      判外之言詞或書面陳述，除法律有規定者外，不得作為證
      據。惟同法第159 條之5 第1 、2 項已規定，經當事人於
      審判程序同意作為證據，法院審酌該言詞陳述或書面陳述
      作成時之情況，認為適當者，亦得為證據。當事人、代理
      人或辯護人於法院調查證據時，知有第159 條第1 項不得
      為證據之情形，而未於言詞辯論終結前聲明異議者，視為
      有前項之同意（指同條第1 項之同意作為證據），此乃第
      159 條第1 項所容許，得作為證據之例外規定之一。經查
      ，本案被告及檢察官於言詞辯論終結前，均未就本判決所
      引用之各該被告以外之人於審判外之陳述及所調查之證據
      主張有刑事訴訟法第159 條第1 項不得為證據之情形，本
      院復審酌各該證據作成時並無違法及證明力明顯過低之瑕
      疵等情況，認為適當，是認本案經調查之證據均有證據能
      力。至以下所引其餘非屬供述證據部分，既不適用傳聞法
      則，復查無違法取得之情事存在，自應認同具證據能力。
貳、實體部份：
一、訊據被告蘇修本固坦承於100 年2 月及3 月間，分別借款20
    萬元予被害人嚴朝群3 次，同時取得嚴朝群所開立之票面金
    額為20萬元之支票3 紙，再分別兌現上開支票取得款項之事
    實，惟矢口否認有何重利之犯行，辯稱：伊3 次借款20萬元
    予嚴朝群都沒有收取任何利息等語。惟查：
（一）上揭犯罪事實，業據證人即被害人嚴朝群於偵查中具結證
      稱：伊在位於新北市○○區○○街的公司內向被告借款，
      借款金額都是20萬元，借款同時會開立票面金額為20萬元
      的還款支票，借款時間都是在支票兌現日的前1 週左右，
      被告有向伊收取利息，約定利息計算方式是7 天1 期，每
      期收4 萬5,000 元，借款時預扣利息，每次借款伊實拿15
      萬5,000 元，因為伊簽發予被告的支票都有在借款7 天後
      兌現，所以被告就沒有再向伊收取第2 期的利息等語明確
      （詳臺灣板橋地方法院檢察署100 年度偵字第20433 號偵
      查卷第44-45 頁），並有被告所有用以兌現證人開立支票
      之臺灣中小企業銀行帳號00000000000 號帳戶及被告之胞
      兄蘇恭本所有、借予被告使用以兌現證人開立支票之永豐
      商業銀行迴龍分行帳號00000000000000號帳戶之開戶資料
      、交易明細查詢單各1 份等在卷可佐（詳同上偵查卷第10
      -27 頁），且證人嚴朝群於警詢時亦供稱其因為公司營運
      狀況不佳，財務出現問題，向民間借貸資金週轉，遭他人
      收取高額利息，始向警方報案等語（詳同上偵查卷第4 頁
      反面），而觀諸本件借貸之條件，每次借貸金額為20萬元
      ，每7 天為1 期之利息竟高達4 萬5,000 元，週息已達22
      .5分，換算年息為1170分，足見證人稱其確因急迫而舉債
      濟急，實屬可採，否則對如此苛刻之條件，一般人豈有同
      意之可能。是以，被告確實於100 年2 月及3 月間，趁嚴
      朝群生意周轉需款孔急之際，分別借款20萬元予證人嚴朝
      群共計3 次，並預扣7 天1 期之利息4 萬5,000 元，實際
      交付證人15萬5,000 元，並同時取得證人所簽發之發票日
      為借款7 日後、票面金額為20萬元之支票3 紙，嗣後再以
      其所有之臺灣中小企業銀行及蘇恭本所有之永豐商業銀行
      迴龍分行帳戶兌現上開支票，因而取得與原本顯不相當之
      重利一事，堪以認定。
（二）證人嚴朝群於本院審理時雖改口證稱：伊是透過融資公司
      的朋友認識被告，是一般朋友交情，伊當時在從事原料買
      賣，想找資金週轉，伊知道被告好像可以借錢給別人，所
      以跟被告說可以投資伊的公司，如果原料賺錢會付佣金給
      被告，伊每次跟被告借款20萬元，被告都拿20萬元給伊，
      沒有收取利息，伊開立發票日為1 星期後之支票給被告，
      因為伊同時跟很多地下錢莊借錢，所以製作筆錄時搞錯了
      ，才說被告有預扣利息，當時伊跟其他地下錢莊借錢都有
      收15至20分左右之利息等語（詳本院卷第60-62 頁），而
      被告亦提出其與證人嚴朝群簽立之和解書（詳本院卷第16
      頁），辯稱其未向證人收取任何借款之利息，係證人自己
      搞錯了等語。惟查，證人於本院審理時證稱被告借款3 次
      各20萬元予證人，係投資證人開立之原料買賣公司，衡情
      公司之營運，從收取客戶訂單、製作產品至出貨，均需一
      段時間及固定之流程，豈有一經投資即可馬上獲利者？本
      件被告以投資公司之名義將20萬元現金交予證人，卻要求
      證人於1 星期內即須返還該20萬元，顯與一般友人相約投
      資公司之常情有違，足認被告3 次分別交予證人之20萬元
      現金，均係以借貸關係借款予被告無訛。又證人向被告借
      款時，僅透過朋友介紹與被告相識約半年，是一般朋友關
      係等情，業據證人證述明確，並為被告所不否認，則無特
      殊交情之普通朋友間，每次借款金額動輒高達20萬元，亦
      未收取任何利息，實與常情不符；佐以證人向被告借款之
      際，亦同時向許多地下錢莊或從事重利放款者借款，且均
      有支付利息一節，迭據證人於警詢及本院審理時供述明確
      ，倘若證人每次向被告借款週轉，均毋須支付被告任何利
      息，證人又何需向其他地下錢莊或從事重利放款者借款，
      致自己陷入無力清償高額本息、財務更加窘迫之困境呢？
      故證人於本院審理時證稱其3 次向被告借款，被告均未收
      取任何利息等語，尚難採信。再查，證人於本院審理時證
      稱其因警詢時記錯，才會說被告有收取利息等語，然證人
      分別於100 年4 月25日、6 月23日、8 月7 日前往新北市
      政府警察局中和第一分局製作調查筆錄，復於同年8 月16
      日前往地檢署製作偵訊筆錄，有前開各次筆錄在卷可佐（
      詳同上偵查卷第4-7 頁、44-45 頁；本院卷第30-31 頁）
      ，並於警詢時提供其開立之支票影本及其製作之重利計算
      表以實其說（詳本院卷第32-35 頁），堪認證人對於向被
      告借款之金額、次數、還款之方式及被告收取利息數額、
      方式等細節，均有詳細記憶，而無誤記之情形。又被告雖
      提出證人簽立之和解書以佐證其辯詞，然查上開和解書簽
      立日期為100 年7 月12日，而證人於簽立上開和解書後之
      100 年8 月7 日及8 月16日，於警詢及偵查中復證稱被告
      有收取與原本顯不相當之重利行為，並就上開犯罪事實為
      詳細之陳述，則該和解書是否確為證人之真意，實非無疑
      ，尚難僅憑該和解書即為被告有利之認定。末查，本件查
      獲經過，係證人無力負擔向地下錢莊借貸款項遭人索取高
      額利息，始向新北市政府警察局中和第一分局報案並製作
      筆錄，然證人於警詢時即證稱99年12月至100 年3 月間，
      其已經向17位從事重利行為之人借款（詳同上偵查卷第4-
      5 頁），又於偵查中證稱其於借款時開立之支票，均於借
      款7 天後兌現，所以被告未再向其收取第2 期之利息等語
      （詳同時偵查卷第44-45 頁），是證人雖因無力負擔高額
      借款利息而報案，惟證人於報案時已未積欠被告任何本息
      ，顯非特地針對被告本件收取重利之行為報警，以圖獲得
      不需繼續清償借款本息之利益，難認證人於警詢及偵查中
      經具結後所證述之內容，有何挾怨報復或設詞誣陷被告之
      理；反觀證人於本院審理時證述上開內容，係在被告面前
      所為之陳述，其證述之內容或因被告在場而有所顧忌，且
      與先前多次證述之情節迥異，復與常情不符，堪認證人於
      本院審理時證述之內容，顯有迴護被告之虞而不足採信。
（三）綜上，被告所辯，均無可採。本件事證明確，被告涉犯重
      利犯行，已堪認定，應依法論科。
二、核被告所為，係犯刑法第344 條之重利罪。按刑事法若干犯
    罪行為態樣，本質上原具有反覆、延續實行之特徵，立法時
    既予特別歸類，定為犯罪構成要件之行為要素，則行為人基
    於概括之犯意，在密切接近之一定時、地持續實行之複次行
    為，倘依社會通念，於客觀上認為符合一個反覆、延續性之
    行為觀念者，於刑法評價上，即應僅成立一罪。學理上所稱
    「集合犯」之職業性、營業性或收集性等具有重複特質之犯
    罪均屬之，例如經營、從事業務、收集、販賣、製造、散布
    等行為概念者是（最高法院95年度台上字第1079號判決意旨
    參照）。查被告於上揭時間內密集貸與款項與同一被害人，
    並收取與原本顯不相當之重利，其手法均屬相同，且係在密
    切緊接之時間、同一地點內反覆、持續為之，屬經營、從事
    業務之行為，具營業性、職業性，顯見應係基於單一包括犯
    意為之，依社會通念，於客觀上堪認為符合一個反覆、延續
    性之行為觀念，於刑法評價上，即應僅成立一罪，而屬前揭
    判決意旨所謂「集合犯」之適例，在評價上應依集合犯概念
    而論以一罪。爰審酌被告正值青壯，不思循正途賺取財物，
    竟利用被害人嚴朝群急迫貸以金錢而取得與原本顯不相當之
    重利，所為非是，兼衡其並無前科，素行良好，犯罪之期間
    非長、手段尚屬和平，且放款之對象僅一人，對社會所生之
    損害非鉅，及其犯罪後猶飾詞否認犯行、未見悔意之態度等
    一切情狀，量處如主文所示之刑，並諭知易科罰金之折算標
    準，以示懲儆。
據上論斷，應依刑事訴訟法第299 條第1 項前段，刑法第344 條
、第41條第1 項前段，刑法施行法第1 條之1 第1 項、第2 項前
段，判決如主文。
本案經檢察官吳孟竹到庭執行職務。
中    華    民    國   100    年    12    月    28    日
                  刑事第五庭  審判長法  官  李 幼 
                                    法  官  鄭 凱 文
                                    法  官  劉 凱 寧
以上正本證明與原本無異。
如不服本判決應於收受送達後10日內向本院提出上訴書狀，並應
敘述具體理由；其未敘述上訴理由者，應於上訴期間屆滿後20日
內向本院補提理由書（均須按他造當事人之人數附繕本）「切勿
逕送上級法院」。
                                    書記官  林 伶 芳
中    華    民    國   100    年    12    月    28    日
附錄本案論罪科刑法條全文：
中華民國刑法第344條
乘他人急迫、輕率或無經驗貸以金錢或其他物品，而取得與原本
顯不相當之重利者，處1 年以下有期徒刑、拘役或科或併科1 千
元以下罰金。